【裁判字號】    99,刑智上訴,3
【裁判日期】    990329
【裁判案由】    違反藥事法等
【裁判全文】
智慧財產法院刑事判決
                                   99年度刑智上訴字第3號
上  訴  人  臺灣宜蘭地方法院檢察署檢察官
上  訴  人  甲○○
即  被  告
上列上訴人因上訴人即被告甲○○違反藥事法等案件，不服臺灣
宜蘭地方法院98年度訴字第456號，中華民國98年11月10日第一
審判決（起訴案號：臺灣宜蘭地方法院檢察署98年度偵字第2627
號），提起上訴，本院判決如下：
    主  文
原判決撤銷。
甲○○明知為偽藥而販賣，處有期徒刑壹年，緩刑參年。扣案如
附表三之仿冒商標商品均沒收。
    事  實
一、甲○○明知REDUCTIL膠囊（中文名稱「諾美婷」，下稱「諾
    美婷」），係美商亞培大藥廠公司（下稱美商亞培公司）所
    生產之藥品，且美商亞培公司在國內之合法代理販售藥商為
    美商亞培股份有限公司臺灣分公司；VIAGRA膜衣錠（中文名
    稱「威而鋼」，下稱「威而鋼」），係美商輝瑞產品公司（
    下稱美商輝瑞公司）所生產之藥品，且美商輝瑞公司在國內
    之合法代理販售藥商為輝瑞大藥廠股份有限公司。亦明知「
    REDUCTIL」、「Reductil及圖」、「生命花朵造型圖」等如
    附表一所示圖樣，係由美商亞培公司；以及「Pfizer」、「
    VIAGRA」等如附表二所示圖樣，係由美商輝瑞公司等分別先
    後向經濟部中央標準局（嗣改制為經濟部智慧財產局）申請
    註冊核准而取得商標權，在商標專用期間內指定使用於西藥
    、藥劑等商品，且均仍在專用期間內，未經商標權人之同意
    ，即不得於同一商品使用相同之註冊商標。
二、詎甲○○明知其所持有如附表三所示之諾美婷、威而鋼等藥
    品，均係未經上開公司核准、擅自製造之偽藥，且係未經上
    開商標權人同意，即於藥品之同一商品上，使用相同於附表
    一、二所示之註冊商標，並冒用上開商標權人名義，在如附
    表三所示之外包裝盒（包含盒裝及瓶裝）之準私文書上標示
    上開公司名稱、藥物名稱、圖樣、標籤等，足以表示係上開
    公司製造生產意旨之字樣，又其盒內並有分別冒用上開公司
    名義所製造之屬於私文書之藥品說明書即仿單各一份，竟基
    於販賣偽藥、販賣仿冒商標商品及行使偽造準私文書、行使
    偽造私文書之犯意，於民國97年中某日在其經營位於宜蘭縣
    宜蘭市○○路○ 段55號「吉坊藥局」內，向某一真實姓名年
    籍不詳之人，以威而鋼藥品1 瓶（內有30顆）新臺幣（下同
    ）7,500 元、諾美婷藥品1 盒（內有28顆）2,500 元之價格
    ，購入前揭仿冒商標之偽藥威而鋼3 瓶、諾美婷10盒後，以
    威而鋼偽藥1 顆300 元、諾美婷偽藥1 盒（內有28顆）3000
    元之價格，將上開仿冒商標之偽藥威而鋼、諾美婷置放於藥
    局內伺機販賣。嗣美商亞培公司獲訊派員於98年2 月18日至
    「吉坊藥局」以2,800 元之價格，購得仿冒商標之偽藥諾美
    婷1 盒（內有28顆及藥品說明書）後報警，經內政部警政署
    保安警察第二總隊第一大隊第一中隊員警會同宜蘭分局偵查
    隊於98年4 月3 日，前往上址店內而查獲，並分別扣得甲○
    ○尚未出售之偽藥威而鋼藥錠59顆（含塑膠罐3 瓶及藥品說
    明書）、偽藥諾美婷膠囊84顆（含紙盒3 個及藥品說明書）
    ，而知悉上情。
三、案經內政部警政署保安警察第二總隊第一大隊第一中隊報請
    臺灣宜蘭地方法院檢察署檢察官偵查起訴。
    理  由
壹、程序事項：
    按被告以外之人於審判外之言詞或書面陳述，除法律有規定
    者外，不得作為證據；又被告以外之人於審判外之陳述，雖
    不符合同法第159 條之1 至第159 條之4 之規定，但經當事
    人於審判程序同意作為證據，法院審酌該言詞陳述或書面陳
    述作成時之情況，認為適當者，亦得為證據。當事人、代理
    人或辯護人於法院調查證據時，知有第159 條第1 項不得為
    證據之情形，而未於言詞辯論終結前聲明異議者，視為有前
    項之同意，刑事訴訟法第159 條之5 第1 項、第2 項分別定
    有明文。經查本判決下列所引用之告訴代理人乙○○、劉騰
    遠、於審判外之陳述（包含書面陳述）及卷內資料，固屬傳
    聞證據，但檢察官及被告於本院準備程序及審判期日中，均
    表示無意見，且未於言詞辯論終結前聲明異議，而本院審酌
    該等證據作成時之狀況，均無違法不當而不適於作為證據之
    情事，依刑事訴訟法第159條之5之規定，應認該等證據具有
    證據能力，合先敘明。又被告或共犯之自白，不得作為有罪
    判決之唯一證據，仍應調查其他必要之證據，以察其是否與
    事實相符。刑事訴訟法第156條第2項亦定有明文。
貳、實體事項
一、上開犯罪事實，業據被告甲○○於警詢、偵查、原審、本院
    準備程序及審理中均坦承不諱，核與證人即告訴代理人乙○
    ○之證述相符，並有輝瑞大藥廠、亞培公司提出之威而鋼、
    諾美婷之經濟部智慧財產局商標註冊簿、吉坊藥局營業登記
    資料暨該藥局外觀照片、藥局執照、內部位置圖、名片、鑑
    定報告、扣案物照片等附卷可資佐證。此外，復有在「吉坊
    藥局」扣得之威而鋼59顆、諾美婷84顆及亞培公司至「吉坊
    藥局」所購得仿冒之諾美婷偽藥28顆扣案可佐。又扣案之威
    而鋼、諾美婷經送鑑定結果，均與真品不同，確係偽品乙情
    ，亦有上開外觀鑑定報告、鑑定聲明書在卷可證（見警卷第
    17~17-2、18、21、22頁），足認被告之自白與事實相符，
    堪予採信。
二、論罪科刑：
(一)按藥品說明書即仿單係用以說明該藥品之主治效能及服用方
    法，屬於私文書之一種，被告明知上開藥品說明書，係冒用
    上開商標專用權人名義而偽造之私文書，足以生損害於上開
    公司與其合法代理販售藥商及公眾之權益，仍加以販賣行使
    ，係犯刑法第216 條、第210 條之行使偽造私文書罪。再按
    在紙上或物品上之文字、符號、圖畫、照像，依習慣或特約
    ，足以為表示其用意之證明者，依刑法第220 條第1 項規定
    ，應以文書論。查美商亞培公司、美商輝瑞公司之公司、藥
    物名稱、標籤、圖樣，均係各該公司表示其製造生產或同意
    授權販賣之用意證明，自屬刑法第220 條第1 項之準私文書
    ，被告於販售之仿冒藥品之外包裝盒標示有上開公司、藥物
    名稱、標籤及圖樣，亦足以生損害於上開公司與其合法代理
    販售藥商及公眾之權益，此部分係犯刑法第216 條、第220
    條第1 項、第210 條之行使偽造準私文書罪。又所謂販賣行
    為，並不以販入之後復行賣出為要件，祇要以營利為目的，
    將禁藥購入或賣出，有一於此，其犯罪即為完成。最高法院
    著有67年台上字第2500號判例可資參照。
(二)核被告所為，係犯藥事法第83條第1 項之明知為偽藥而販賣
    罪、藥事法第86條第1 項之冒用他人藥物之名稱、仿單或標
    籤罪、藥事法第86條第2 項之明知為冒用他人藥物之名稱、
    仿單、標籤之藥物而販賣罪、商標法第82條之明知為仿冒商
    標商品而販賣罪、刑法第216 條、第210 條之行使偽造私文
    書罪、刑法第216 條、第220 條第1 項、第210 條之行使偽
    造準私文書罪。又被告販賣偽藥，雖同時亦販賣冒用藥物名
    稱、藥品說明書即仿單、標籤之藥物，然藥事法第86條第2
    項與同法第83條第1 項應有法條競合之補充關係，僅論以較
    重第83條第1 項販賣偽藥罪即足。另被告所犯行使偽造之藥
    品說明書即仿單之私文書行為及行使偽造之藥物名稱及標籤
    之準私文書行為，同時涉犯藥事法第86條第1 項之冒用他人
    藥物之名稱、仿單及標籤罪，然因有法條競合之吸收關係，
    應各從一重之刑法行使偽造私文書罪及行使偽造準私文書罪
    論科。
(三)被告販賣上開藥品，係一行為同時販賣偽藥、販賣仿冒商標
    商品罪及行使偽造私文書（藥品說明書）、行使偽造準私文
    書罪（公司名稱、藥物名稱、標籤及圖樣），為一販賣行為
    ，觸犯上開數罪，為想像競合犯，應依刑法第55條前段規定
    ，從一重論以明知為偽藥而販賣罪。公訴意旨雖漏未論及被
    告涉犯藥事法第86條第1 項、第2 項，刑法第216 條、第22
    0 條第1 項、第210 條之犯行，然此部分犯罪既與起訴且經
    本院論罪科刑之藥事法第83條第1 項、商標法第82條部分，
    各有法條競合之一罪關係，當為起訴效力所及，本院自應併
    予審理。
三、原審以被告犯罪事證明確，予以論罪科刑，固非無見，惟查
    ：(一)被告販賣偽藥，同時亦販賣冒用藥物名稱、藥品說明
    書即仿單、標籤之藥物，然因藥事法第86條第2項與同法第
    83條第1 項有法條競合之補充關係，而僅論以較重第83條第
    1 項販賣偽藥罪。原審就適用法條之部分，而漏未敘明被告
    行為該當藥事法第86條第2 項之部分，自有違誤；(二)原判
    決認被告甲○○販賣上開藥品，僅係犯藥事法第83條第1 項
    之販賣偽藥罪及商標法第82條之販賣仿冒商標商品罪，惟就
    被告所犯行使偽造之藥品說明書即仿單之私文書行為及行使
    偽造之藥物名稱及標籤之準私文書行為，同時涉犯藥事法第
    86 條 第1 項之冒用他人藥物之名稱、仿單及標籤罪，刑法
    第21 6條、第210 條之行使偽造私文書罪及刑法第216 條、
    第220 條第1 項、第210 條之行使偽造準私文書罪，原判決
    皆漏未論列，應有不當。（三）被告於97年中某日基於營利
    目的，購入上開偽藥並置放於藥局之行為，即已該當上開犯
    罪之構成要件，雖原審認定被告有多次販賣偽藥行為，而以
    集合犯論以一罪，惟就販賣予不特定成年顧客部分，被告僅
    於警詢時供稱「客人詢問便宜的諾美婷，或威而鋼東西剛好
    才有賣」等語（見警詢卷第2-1 頁），此外別無其他證據可
    資證明，本院遍閱偵查及原審卷，均未見就此部分犯罪之其
    他證據，是原審僅憑被告於警詢中之模糊陳述，即就此部分
    為被告有罪之認定，亦有違誤。（四）被告甲○○於原審判
    決後，已與告訴人達成和解，並分別賠償相當之金額予告訴
    人，告訴代理人亦於本院審理時表示同意法院從輕量刑，並
    給予緩刑，且免除原審所宣示之公益捐，公訴人亦同意緩刑
    並免除公益捐，但刑度及緩刑期應予加長，此有本院準備程
    序及審判筆錄在卷可稽，原判決量刑不及審酌，自有未洽。
    綜上，原審判決既有上開可議之處而無可維持，自應由本院
    予以撤銷改判。
四、爰審酌被告販賣偽藥，危害社會消費大眾之身體健康，且商
    標具有辨識商品來源及品質之功能，被告侵害他人商標，對
    商標專用權人潛在市場利益造成侵害，且有礙公平交易秩序
    ，以及被告犯後均坦承犯行，態度良好，於原審判決後已與
    告訴人達成和解之犯後態度等一切情狀，量處如主文所示之
    刑。又查被告未曾因故意受有期徒刑以上刑之宣告，有臺灣
    高等法院被告前案記錄表在卷可參，其自警詢、偵查、原審
    及本院審理時，均表現出相當之悔意，本院因認被告經此偵
    查、審判程序，復經科刑教訓，應已知所警惕而無再犯之虞
    ，因認所宣告之刑以暫不執行為適當，爰併諭知緩刑三年，
    以啟自新。扣案如附表三所示之偽藥及仿冒商標商品威而鋼
    共59顆（含塑膠罐三瓶及其內之藥品說明書）、及偽藥及仿
    冒商標商品諾美婷共112 顆（含紙盒4 盒，即美商亞培公司
    派員購得之1 盒及警方搜索扣得之3 盒及其內之藥品說明書
    ），係違反商標法第82條之仿冒商標商品，不問是否屬於被
    告所有，均應依商標法第83條之規定，宣告沒收。
據上論斷，應依刑事訴訟法第369條第1項前段、第364條、第299
條第1 項前段，藥事法第83條第1 項，商標法第82條，第83條，
刑法第11條、第216 條、第210 條、第220 條第1 項、第55 條
前段、第74條第1 項第1 款，判決如主文。
中    華    民    國    99    年     3    月   29     日
                    智慧財產法院第一庭
                          審判長法  官  李得灶
                                法  官  王俊雄
                                法  官  熊誦梅
以上正本係照原本作成。
如不服本判決，應於收受送達後十日內向本院提出上訴書狀，其
未敘述上訴之理由者，並得於提起上訴後十日內向本院補提理由
書（均須按他造當事人之人數附繕本）。
中    華    民    國    99    年     3    月   29     日
                                書記官  張祐豪
附錄：本案論罪科刑法條全文
藥事法第83條第1項
明知為偽藥或禁藥，而販賣、供應、調劑、運送、寄藏、牙保、
轉讓或意圖販賣而陳列者，處七年以下有期徒刑，得併科新臺幣
五百萬元以下罰金。
商標法第81條
未得商標權人或團體商標權人同意，有下列情形之一者，處三年
以下有期徒刑、拘役或科或併科新臺幣二十萬元以下罰金：
一、於同一商品或服務，使用相同之註冊商標或團體商標者。
二、於類似之商品或服務，使用相同之註冊商標或團體商標，有
    致相關消費者混淆誤認之虞者。
三、於同一或類似之商品或服務，使用近似於其註冊商標或團體
    商標之商標，有致相關消費者混淆誤認之虞者。
商標法第82條
明知為前條商品而販賣、意圖販賣而陳列、輸出或輸入者，處一
年以下有期徒刑、拘役或科或併科新臺幣五萬元以下罰金。
商標法第83條
明知為前條商品而販賣、意圖販賣而陳列、輸出或輸入者，處一
年以下有期徒刑、拘役或科或併科新臺幣五萬元以下罰金。
刑法第216條
行使第 210 條至第 215 條之文書者，依偽造、變造文書或登載
不實事項或使登載不實事項之規定處斷。
刑法第210條
偽造、變造私文書，足以生損害於公眾或他人者，處5 年以下有
期徒刑。
刑法第220條第1項
在紙上或物品上之文字、符號、圖畫、照像，依習慣或特約，足
以為表示其用意之證明者，關於本章及本章以外各罪，以文書論
。


司法院資訊處製作；財團法人民間司法改革基金會備份。
